臺灣高等法院臺南分院民事判決
110年度上字第248號
上  訴  人  林亮君  

訴訟代理人  梁家豪律師
上  訴  人  賴妙珍  
被上訴人    廖玉敏  
訴訟代理人  林逸夫律師
上列當事人間請求償還所受利益等事件，上訴人對於中華民國11
0年9月17日臺灣雲林地方法院第一審判決（110年度訴字第57號
）提起上訴，本院於111年4月12日言詞辯論終結，判決如下：
    主    文
上訴駁回。
第二審訴訟費用由上訴人林亮君負擔。
    事實及理由
一、按被告方之主觀預備合併之訴，該預備之訴之被告倘已於第
    一審應訴，其審級利益已受保護，法院就先位聲明為原告勝
    訴判決，先位之訴之被告提起上訴，依客觀預備之訴中，對
    先位上訴之移審效力及於備位之同一法理，該備位之訴亦生
    移審之效力（最高法院110年度台上字第1852號民事判決參
    照）。查本件被上訴人於原審係以林亮君為先位被告，賴妙
    珍為備位被告，賴妙珍並已於原審應訴，原審就被上訴人先
    位對林亮君之請求為勝訴判決，林亮君不服，提起上訴，依
    前揭說明，其上訴移審之效力應及於賴妙珍，爰將賴妙珍列
    為上訴人，合先說明。
二、被上訴人主張：上訴人林亮君於民國105年5月間簽發如原判
    決附表（下稱附表）所示2紙支票（下稱系爭2紙支票）交付
    上訴人賴妙珍，央請賴妙珍交付伊，供作向伊借款新臺幣（
    下同）200萬元之擔保，伊遂先後交付現金110萬元、90萬元
    與賴妙珍，由賴妙珍扣取傭金後，經其女鄭雅茜帳戶共匯付
    186萬3,000元至林亮君所用之訴外人許淑君帳戶。伊就系爭
    2紙支票票據債權之請求權雖已罹於1年消滅時效，惟林亮君
    受有上開200萬元之借款及給付傭金利益，伊自得先位依票
    據法第22條第4項規定，請求林亮君償還該200萬元之利益。
    如先位請求無理由，因賴妙珍向其借款200萬元，伊並已交
    付賴妙珍，爰備位依消費借貸之法律關係，請求賴妙珍償還
    該借款200萬元。原判決就先位部分，為伊勝訴之判決，並
    無不合。答辯聲明：上訴駁回
三、上訴人林亮君則以：依最高法院之見解，票據法第22條第4
    項規定之利益係指原因關係或資金關係之利益，其間須有對
    價關係。本件兩造間就186萬3,000元，並無借貸之原因關係
    ，亦無資金關係，故伊所收受之186萬3,000元，與被上訴人
    之間並無任何對價關係。另案臺灣高等法院臺中分院（下稱
    臺中高分院）107年度上字第87號民事確定判決，亦認定伊
    與被上訴人間及伊與賴妙珍間均不存在消費借貸法律關係，
    此一判斷應有爭點效而拘束兩造及法院。兩造間既無原因或
    資金之對價關係，原判決依票據法第22條第4項規定判決伊
    敗訴，自有違誤，爰提起上訴。上訴聲明：（一）原判決廢
    棄。（二）被上訴人在第一審之訴及假執行之聲請均駁回。
四、上訴人賴妙珍：同意被上訴人之請求，惟其僅係為林亮君借
    錢，由林亮君收受該筆金錢，應由林亮君負責。  
五、兩造不爭執之事項
(一)林亮君與賴妙珍原為男女朋友，許淑君為林亮君之胞妹，鄭
    雅茜為賴妙珍之女。
(二)林亮君於105年5月間，將系爭2紙支票，未填載發票日及票
    面金額而交付賴妙珍，並授權賴妙珍填載，由賴妙珍分別填
    載發票日為105年6月30日、同年7月15日，票面金額為110萬
    元、90萬元後，持以交付被上訴人為擔保，向被上訴人借款
    200萬元。被上訴人現為系爭2紙支票之執票人，其前手為賴
    妙珍。
(三)被上訴人收受系爭2紙支票後，分別於105年5月3日、同年月
    15日交付現金各110萬元、90萬元共200萬元予賴妙珍，並由
    賴妙珍以鄭雅茜之玉山銀行000000-0000000號帳戶，分別於
    105年5月3日匯款101萬7,000元、同月16日匯款84萬6,000元
    ，共186萬3,000元至林亮君使用之許淑君臺中商銀虎尾分行
    000000000000號帳戶內。
(四)系爭2紙支票之票款給付請求權已罹於消滅時效，林亮君已
    主張票據時效抗辯。
(五)林亮君前對賴妙珍起訴，請求確認其與賴妙珍間就包含系爭
    2紙支票之支票債權不存在，經臺灣彰化地方法院（下稱彰
    化地院）以105年度訴字第1272號民事判決，駁回其訴；經
    林亮君上訴，並追加請求確認消費借貸關係不存在，臺中高
    分院107年度上字第87號民事判決，駁回確認支票債權不存
    在之上訴部分；確認林亮君、賴妙珍間不存在消費借貸法律
    關係而確定（下稱另案確認訴訟）。該另案確認訴訟之判決
    理由認定，被上訴人與林亮君間就所交付之200萬元款項並
    未成立消費借貸法律關係。
(六)林亮君嗣又對被上訴人提起返還支票之訴，經臺灣南投地方
    法院（下稱南投地院）107年度訴字第191號、臺中高分院10
    8年度上字第384號、最高法院109年度台上字第579號裁定等
    ，相繼駁回林亮君之訴及上訴確定（下稱另案返還支票事件
    ）。
(七)另案確認訴訟及返還支票事件之第二審判決理由，均認為林
    亮君簽發系爭2紙支票受有款項186萬3,000元。
六、被上訴人主張林亮君簽發系爭2紙支票，透過賴妙珍向其借
    款200萬元，該票款給付請求權雖已罹於消滅時效，惟林亮
    君受有200萬元之利益，應予返還。惟為林亮君否認，並以
    上情置辯。是被上訴人先位依票據法第22條第4項規定，請
    求林亮君；備位依消費借貸法律關係，請求賴妙珍，應給付
    200萬元及法定遲延利息，有無理由？為本件應審究之爭點
    ，茲分述如下：
(一)按票據上之權利，對支票發票人自發票日起算，3年間不行
    使，因時效而消滅；票據上之債權，雖依本法因時效或手續
    之欠缺而消滅，執票人對於發票人或承兌人，於其所受利益
    之限度，得請求償還，票據法第22條第1項、第4項分別定有
    明文。又此規定所稱之利益，固指票據債務人於原因關係或
    資金關係上所受之利益（對價）而言，惟此利益並不以執票
    人所提供之對價為限，從而利得償還請求權於無直接當事人
    關係之發票人與執票人間，亦得發生（最高法院87年度台上
    字第823號、77年度台上字第953號判決參照）。
(二)查林亮君於105年5月間，將系爭2紙支票，未填載發票日及
    票面金額而交付賴妙珍，並授權賴妙珍填載，由賴妙珍分別
    填載發票日為105年6月30日、同年7月15日，票面金額為110
    萬元、90萬元後，持以交付被上訴人為擔保，向被上訴人借
    款200萬元。被上訴人收受系爭2紙支票後，分別於105年5月
    3日、同年月15日交付現金各110萬元、90萬元共200萬元予
    賴妙珍，並由賴妙珍以鄭雅茜之玉山銀行000000-0000000號
    帳戶，分別於105年5月3日匯款101萬7,000元、同月16日匯
    款84萬6,000元，共186萬3,000元至林亮君使用之許淑君臺
    中商銀○○分行000000000000號帳戶內等情，為兩造所不爭執
    （不爭執事項㈡㈢），且有另案確認訴訟、返還支票事件之判
    決及卷可參，自堪信為真實。
(三)另查林亮君簽發系爭2紙支票受有款項186萬3,000元，為另
    案確認訴訟及返還支票事件之第二審判決理由所認定，林亮
    君於本件亦不爭執受有款項186萬3,000元（不爭執事項㈦）
    ，惟抗辯其所受款項186萬3,000元，係賴妙珍積欠其款項之
    清償款云云，並提出總表（本院卷第165頁）、交易明細查
    詢表等件（本院卷第195至239頁)為證。惟查，林亮君於原
    審並未提出此項抗辯，且並未提出究竟係符合民事訴訟法第
    447條第1項何款，得於本院提出新攻擊防禦之例外規定（本
    院卷第255頁），林亮君此部分抗辯已非合法。且查其提出
    之總表及交易明細查詢表等件，亦無法佐證其所主張經會算
    後賴妙珍積欠其款項為186萬3,000元乙情。而林亮君亦自承
    不知賴妙珍為何匯款予其186萬3,000元（本院卷第158頁）
    ，所述亦不無矛盾。另林亮君原抗辯均係賴妙珍向其借款，
    賴妙珍匯款186萬3,000元部分係返還款項云云，惟經詢及為
    何賴妙珍還款186萬3,000元後，林亮君須開立系爭2紙支票
    予賴妙珍時，又稱互有資金調度云云（本院卷第256頁），
    所為抗辯前後不一致，顯為臨訟杜撰之詞，尚難採信。
(四)查賴妙珍於另案確認訴訟中，在彰化地院105年度訴字第127
    2號事件中答辯稱：林亮君於105年4、5月間不詳日期，將票
    號FA0000000、FA0000000、FA0000000等空白支票交付黑貓
    宅配寄予我，要我填寫日期、金額，向我朋友廖玉敏調借現
    金200萬元整，其中13萬7,000元是林亮君口頭上要給我的借
    款傭金，實際匯入林亮君妹帳戶金額為186萬3,000元等語（
    見該案卷第85頁）。於本件原審證稱：系爭2紙支票是我拿
    去跟被上訴人借錢，林亮君拿空白支票蓋好印章，沒有填寫
    日期及金額，用黑貓寄來給我，他說借多少，金額日期填寫
    上去，我跟他是男女朋友，之前也曾跟我借，他是跟我說他
    在做網拍，已經欠90幾萬元，他拜託我借錢，會給我傭金，
    系爭2紙支票後來有跟廖玉敏借到錢，第一次拿到110萬元，
    我拿了8萬多元的傭金，第二次拿到90萬元，我拿了5萬多元
    的傭金，我跟廖玉敏拿錢後，從要匯的款項直接扣除傭金等
    語（原審卷第324至327頁）。賴妙珍與林亮君之前係男女朋
    友關係，為林亮君所自承（本院卷第256頁），且賴妙珍之
    證述符合客觀事實，即賴妙珍持系爭2紙支票向被上訴人借
    款200萬元，嗣扣除傭金後匯款予林亮君之事實，所為證述
    堪予採信。足見依賴妙珍之證述及前開不爭執事項觀之，本
    件係林亮君出具系爭2紙支票，拜託賴妙珍填載票據金額、
    日期後向他人為借款，賴妙珍嗣向被上訴人借款200萬元，
    並扣除13萬7,000元後，匯款186萬3,000元予林亮君等情，
    應堪採信。
(五)至林亮君雖抗辯被上訴人與林亮君間無原因及資金關係，即
    被上訴人與林亮君間無對價關係云云。惟依首開說明，票據
    法第22條第4項規定之利益並不以執票人所提供之對價為限
    ，亦非以發票人與執票人間為直接當事人關係為限，上訴人
    抗辯被上訴人與林亮君間無對價關係云云，已嫌無據。且查
    被上訴人與賴妙珍間存有借貸關係，兩造並不爭執。而林亮
    君與賴妙珍、林亮君與被上訴人間，依另案確認訴訟之確定
    判決，固認定其等間並無借貸關係，復為兩造所不爭執。惟
    林亮君委由賴妙珍向被上訴人借款200萬元，賴妙珍與被上
    訴人間存有借貸關係，而林亮君與賴妙珍間縱無借貸關係，
    仍存有委託借款關係，賴妙珍因林亮君之委託而向被上訴人
    借款，尚難認為兩造間無原因關係。而林亮君雖抗辯賴妙珍
    以鄭雅茜帳戶內之原有資金匯款，非依被上訴人所交付之金
    額而匯款，故無資金關係云云，並提出玉山銀行個金 集中
    部函、附件及另案返還支票事件在一審南投地院言詞辯論筆
    錄為證（本院卷第103至113頁）。惟賴妙珍既係為林亮君而
    為借款，則借款後究竟係以原來被上訴人交付之金錢支付予
    林亮君，或係以原自有之資金交付予林亮君，均無礙於交付
    借款予林亮君之事實，林亮君抗辯無資金關係云云，並非可
    採。
(六)綜上，被上訴人主張林亮君開立系爭2紙支票，而獲得186萬
    3,000元之借款利益，及給付賴妙珍借款傭金13萬7,000元之
    利益，合計獲得200萬元之利益乙情，應堪認定。被上訴人
    為系爭2紙支票之執票人，林亮君為系爭2紙支票之發票人，
    因系爭2紙支票之票款給付請求權已罹於消滅時效，林亮君
    獲有200萬元之利益。故被上訴人先位依票據法第22條第4項
    規定，請求林亮君償還所獲利益200萬元，依法自屬有據，
    應予准許。又被上訴人先位請求既有理由，備位請求自無再
    予審酌之必要，併予敘明。
七、綜上所述，被上訴人依票據法第22條第4項規定請求林亮君
    給付200萬元，及自110年2月6日起至清償日止，按週年利率
    5%之計算之利息，為有理由。原審為被上訴人勝訴之判決，
    並分別為供擔保後准、免假執行之宣告，核無不合。上訴意
    旨指摘原判決不當，求予廢棄改判，為無理由，應駁回其上
    訴。
八、本件事證已臻明確，兩造其餘攻擊、防禦方法及舉證，核與
    判決之結果不生影響，爰不一一論述，併此敘明。
九、據上論結，本件上訴為無理由，依民事訴訟法第449條第1項
    、第78條，判決如主文。
中　　華　　民　　國　　111 　年　　5 　　月　　3 　　日
                  民事第二庭  審判長法 官  吳上康

                                    法 官  林育幟

                                    法 官  黃義成
上為正本係照原本作成。
上訴人如不服本判決，應於收受送達後20日內向本院提出上訴書
狀，其未表明上訴理由者，應於提出上訴後20日內向本院補提出
理由書狀（均須按他造當事人之人數附繕本），上訴時應提出委
任律師或具有律師資格之人之委任狀；委任有律師資格者，另應
附具律師資格證書及釋明委任人與受任人有民事訴訟法第466條
之1第1項但書或第2項（詳附註）所定關係之釋明文書影本。如
委任律師提起上訴者，應一併繳納上訴審裁判費。
被上訴人不得上訴。　　　　　　　　　　　　　　　　　　　
中　　華　　民　　國　　111 　年　　5 　　月　　3 　　日

                                   書記官  翁倩玉

【附註 】
民事訴訟法第466條之1：
⑴對於第二審判決上訴，上訴人應委任律師為訴訟代理人。但上
　訴人或其法定代理人具有律師資格者，不在此限。
⑵上訴人之配偶、三親等內之血親、二親等內之姻親，或上訴人
　為法人、中央或地方機關時，其所屬專任人員具有律師資格並
　經法院認為適當者，亦得為第三審訴訟代理人。
民事訴訟法第466條之2第1項：
  上訴人無資力委任訴訟代理人者，得依訴訟救助之規定，聲請
  第三審法院為之選任律師為其訴訟代理人。